【裁判字號】    92,台上,78
【裁判日期】    920108
【裁判案由】    常業重利
【裁判全文】
最高法院刑事判決                                  九十二年度台上字第七八號
    上   訴   人  台灣高等法院台南分院檢察署檢察官
    上訴人即被告  乙○○
    被        告  甲○○
右上訴人等因被告等常業重利案件，不服台灣高等法院台南分院中華民國八十九年十
月三十一日第二審更審判決（八十九年度上更(一)字第三０四號，起訴案號：台灣嘉義
地方法院檢察署八十五年度偵字第七０二一號、八十六年度偵字第二四二二號），提
起上訴，本院判決如左：
    主  文
原判決撤銷，發回台灣高等法院台南分院。
    理  由
本件原判決認定上訴人即被告乙○○曾於民國七十九年間，因違反麻醉藥品管理條例
案件，經台灣高雄地方法院判處有期徒刑四月確定，八十五年十一月六日易科罰金執
行完畢，仍不知悔改。意圖牟利，以重利為常業，於八十五年七月間在報紙刊登小廣
告，吸引他人對之借款。自八十五年七月二十二日起，至同年九月十七日止，以00
0000000號行動電話為聯絡工具，在嘉義縣朴子市經營俗稱地下錢莊之放款業
務，乘許英晃因買賣股票遭套牢，須款孔急，多次貸以如原判決附表一所示金額，並
收取如該附表一所示利息，以此方式取得與原本顯不相當之重利，嗣經法務部調查局
嘉義縣調查站監聽電話而查獲等情。因而撤銷第一審關於乙○○部分之判決，改判論
處乙○○常業重利（累犯）罪刑；又以公訴意旨略以：被告甲○○與乙○○意圖牟取
暴利，自八十四年間至八十五年八月間止，以０五｜0000000、０五｜000
0000或000000000之電話，在南部版之各報紙刊登廣告，於嘉義縣朴子
市○○路一二０號經營俗稱之地下錢莊，共同對如原判決附表一、附表二所示借款人
，於表列時間，以表列利率取得與原本顯不相當之重利，為法務部調查局嘉義縣調查
站循線查獲。因認被告二人共犯刑法第三百四十五條常業重利罪嫌云云。經審理結果
，不能證明被告等有此部分之犯行，因而撤銷第一審關於此部分有罪之判決，改判諭
知甲○○無罪，並以乙○○就原判決附表二被訴常業重利部分，不能證明其犯罪，但
因與前揭有罪部分係實質上一罪，故不另為無罪諭知，固非無見。
惟查：(一)、被告乙○○經檢察官於八十六年四月十八日指揮，由法務部調查局嘉義縣
調查站人員帶至該站訊問時供稱：「我認識甲○○，從民國八十四年六月間在甲○○
所開設之民間短期放款公司擔任業務員，迄八十五年十月才離職。」、「甲○○每月
付我新台幣（下同）六萬元，另外再視業績分紅。」、「我與阿輝、黃雨、阿豐等人
在從事放款、催討債務時，都需以電話向甲○○請示，並將處理情形再以電話向甲○
○回報，有時決定放款或收回客戶之債款金額與抵押支票，因一時聯絡不上甲○○本
人，則轉而交代甲○○之妻洪王水霞代為匯款進入客戶帳戶內或代為收取收回之借款
與抵押支票。」、「我所放款之對象都是一些無法向銀行借款而又急需用錢的人。」
等語，當時其委任之王正明律師陪同在場，有調查筆錄可稽（見偵字第七０二一號卷
第七十七頁至第七十九頁），原審以乙○○於同日檢察官偵查中否認筆錄內容之真正
，王正明律師於原審法院前審亦證稱：乙○○於調查站無說何話，調查員寫完筆錄叫
乙○○簽名，乙○○對筆錄部分不同意，拒不簽名，調查員謂先簽名，到偵查時再向
檢察官說明，伊因當時已晚，且調查站欲解還，故口頭提出異議等語，因認乙○○上
開不利被告甲○○之供述，為不足採。然查乙○○於同日檢察官偵查中係稱：調查筆
錄部分與其所述不符，其僅承認有借錢給他們等語，並非如王正明律師所說「乙○○
於調查局無說何話」；又王正明律師於檢察官偵查時僅稱：「乙○○在調查站說甲○
○找不到他太太，此有疑問。」（見偵字第七０二一號卷第八十頁背面），並未對乙
○○在調查站時所為其他供述表示異議，且未以乙○○在調查站未說何話，莊某對部
分筆錄不同意，曾拒絕簽名為由，向檢察官提出書面異議，則王律師於原審法院前審
調查時所為上述供詞及其所稱曾向檢察官提出書面異議云云，是否與事實相符，即非
無疑。究竟實情如何？乙○○在調查站為不利甲○○之供述時，既有王律師在場，是
否仍會被不法取供，筆錄內容是否會不依乙○○之供述製作？原審未進一步詳查釐清
，遽行判決，顯有調查未盡之違誤。(二)、犯罪事實應依證據認定，有罪之判決書，應
於理由內記載認定犯罪事實所憑之證據及其認定之理由，否則即有理由不備之違法。
原判決事實欄雖已記載被告乙○○乘許英晃買賣股票遭套牢，須款孔急之際，貸予款
項，取得與原本顯不相當之重利等情，但原判決並未於理由內說明認定乙○○係「乘
許英晃因買賣股票遭套牢，須款孔急之際」，貸以金錢所憑之證據及認定之理由，亦
有判決理由欠備之疏誤。檢察官及被告乙○○上訴意旨指摘原判決違背法令，尚非全
無理由，應認仍有發回更審之原因。又原判決理由欄三乙○○不另為無罪諭知部分，
基於審判不可分原則，應併予發回。
據上論結，應依刑事訴訟法第三百九十七條、第四百零一條，判決如主文。
中      華      民      國    九十二    年      一      月      八      日
                              最高法院刑事第七庭
                                  審判長法官  張  信  雄
                                        法官  賴  忠  星
                                        法官  張  清  埤
                                        法官  呂  永  福
                                        法官  白  文  漳
      右正本證明與原本無異
                                              書  記  官
中      華      民      國    九十二    年      一      月     二十     日


司法院資訊處製作；財團法人民間司法改革基金會備份。
